【裁判字號】    98,易緝,23
【裁判日期】    981126
【裁判案由】    頂替罪
【裁判全文】
臺灣嘉義地方法院刑事判決              98年度易緝字第23號
公  訴  人  臺灣嘉義地方法院檢察署檢察官
被      告  甲○○
上列被告因頂替案件，經檢察官提起公訴（90年度偵字第2588號
），本院判決如下：
    主  文
本件免訴。
    理  由
一、公訴意旨略以：被告甲○○明知共同被告呂冠賢（另經本院
    以九十年度訴字第六一七號審結）未經許可，自不詳時間起
    ，在嘉義市○○路○段四三三巷二八弄二二號，未經許可無
    故持有奧地利九０手槍一枝、貝瑞塔九二手槍一枝、制式九
    ＭＭ自動手槍子彈五顆及土造具殺傷力之子彈一顆。嗣於八
    十六年十一月二十日十七時許，在上址三樓房間為臺中縣警
    察局查獲，嗣經臺灣臺中地方法院檢察署羈押，當時呂冠賢
    辯稱該房間出租予被告甲○○，惟稱不知租賃契約書放置何
    處等語。而呂冠賢之女友即共同被告楊麗娟（按二人於八十
    八年一月十一日登記結婚；另經本院以九十年度訴字第六一
    七號審結）亦在場聽聞，楊麗娟遂透過武傳三陪同，於八十
    六年十一月二十二日，至臺灣嘉義地方法院檢察署為當時因
    商業登記法及違反麻醉藥品管理條例案件執行之甲○○辦理
    易科罰金手續，繳付新臺幣（下同）十六萬元，並請被告甲
    ○○出面頂替，允諾支付二百萬元之代價。被告甲○○同意
    後，在甲○○易科罰金獲釋後，由甲○○及其友人顧偉，與
    楊麗娟及其友人許良汝，在上址由許良汝書寫租賃契約書，
    載明出租人為呂冠賢，承租人為甲○○，並由楊麗娟代呂冠
    賢簽名。且於八十六年十一月二十四日，由楊麗娟雇請洪松
    林律師陪同甲○○至臺中縣警察局說明，並提出上開租賃契
    約書，被告甲○○則承認上開槍彈為其所有。嗣經移送臺灣
    臺中地方法院檢察署檢察官諭知交保三十萬元，亦由楊麗娟
    代繳，呂冠賢因無犯罪嫌疑而釋放。嗣呂冠賢於八十七年農
    曆年前交付武傳三現金五十萬元，囑轉交甲○○。後甲○○
    移轉臺灣雲林地方法院檢察署偵辦，並為臺灣雲林地方法院
    判處有期徒刑三年，並於刑之執行完畢或赦免後，令入勞動
    場所強制工作三年，經上訴臺灣高等法院臺南分院雖撤銷改
    判，仍維持原審刑度，甲○○認刑期過重，且僅拿到五十萬
    元，遂上訴最高法院表示係出面頂替，經撤銷發回臺灣高等
    法院臺南分院改判無罪確定。因認被告甲○○所為，係犯刑
    法第一百六十四條第二項頂替罪嫌等語。
二、按案件時效已完成者，應諭知免訴之判決，且得不經言詞辯
    論為之，刑事訴訟法第三百零二條第二款、第三百零七條分
    別定有明文。又按於中華民國九十四年一月七日刑法修正施
    行前，其追訴權或行刑權時效已進行而未完成者，比較修正
    前後之條文，適用最有利於行為人之規定，刑法施行法第八
    條之一亦有明文。查刑法第一百六十四條第二項、第一項之
    頂替罪，法定最重本刑為有期徒刑二年，被告行為後，刑法
    第八十條關於追訴權時效規定有修正，於九十五年七月一日
    生效施行，依修正前第八十條第一項第三款規定追訴權時效
    為五年，修正後為十年，追訴權時效期間有變動，自影響刑
    罰權之效果，應屬刑法第二條所稱之「法律變更」，修正後
    所定追訴權時效期間較長，則行為人被追訴之期限較久，自
    屬對行為人不利，比較結果以修正前刑法第八十條之規定較
    有利於行為人，自應依刑法第二條第一項前段規定適用修正
    前刑法第八十條第一項第三款之規定。是以本件關於追效權
    時效之認定，自應適用修正前刑法第八十條之規定。又依「
    擇用整體性原則」（最高法院二十七年上字第二六一五號判
    例參照），關於追訴權時效之停止進行，及其期間、計算，
    亦應一體適用修正前刑法第八十條第一項第三款、第八十一
    條、第八十三條之規定。
三、經查：公訴人認被告甲○○涉犯刑法第一百六十四條第二項
    之頂替罪嫌，該罪之法定刑為二年以下有期徒刑、拘役或科
    或五百元以下罰金，依修正前刑法第八十條第一項第三款規
    定，追訴權時效期間為五年，上開案件被告之行為時間為八
    十六年十一月二十四日，嗣經檢察官於九十年四月二十四日
    實施偵查後，於九十年十月十八日提起公訴，同年十月二十
    五日繫屬於本院，嗣被告於本院審理期間逃匿，經本院於九
    十一年一月十一日發佈通緝，而被告在九十一年四月十九日
    自行到案後，經本院撤銷通緝，嗣被告再行逃匿，復經本院
    於九十一年十二月二十日發佈通緝，致審判程序不能開始等
    情，有各該案刑事偵、審全卷及本院九十一年一月十一日九
    十一年嘉院興刑緝字第五號通緝書、九十一年四月二十六日
    九十一年嘉院興刑銷字第七十三號撤銷通緝書、九十一年十
    二月二十日九十一年嘉院興刑緝字第二三三號通緝書在卷可
    稽，是被告逃匿致審判程序不能繼續而停止。依修正前刑法
    第八十三條第一項、第三項之規定，本件因通緝致時效停止
    進行之期間為一年三月（即五年之四分之一）。因之被告上
    開犯行之追訴權時效，依起訴事實記載被告犯罪成立之日即
    八十六年十一月二十四日起算五年，並加計因通緝而停止之
    一年三月期間，並參照司法院二十九年院字第一九六三號及
    大法官會議釋字第一三八號解釋、最高法院八十二年第十次
    刑事庭會議決議，自本件開始實施偵查之日（即九十年四月
    二十四日）起至本院第一次發佈通緝之前一日（即九十一年
    一月十日）止，共八月又十八日，而自被告第一次通緝到案
    日（即九十一年四月十九日）起至本院第二次發佈通緝之前
    一日（即九十一年十二月十九日）止，共八月又一日，追訴
    權時效停止進行，加計此項期間即一年四月又十九日，並扣
    除檢察官偵查終結後翌日即九十年十月十九日起至案件實際
    繫屬於本院前一日即九十年十月二十四日止之六日期間，是
    本案追訴權時效業於九十四年七月六日完成，揆諸前揭說明
    ，本案自應諭知免訴之判決，並不經言詞辯論為之。
據上論斷，應依刑事訴訟法第三百零二條第二款、第三百零七條
，刑法第二條第一項前段、第八十條第一項第三款（修正前）、
第八十一條（修正前）、第八十三條（修正前），判決如主文。
中    華    民    國    98    年    11    月    26    日
                  刑事第一庭    法  官  許進國
以上正本證明與原本無異。
如不服本判決應於收受判決後10日內向本院提出上訴書狀，並應
敘述具體理由；其未敘述上訴理由者，應於上訴期間屆滿後20日
內向本院補提理由書（均須按他造當事人之人數附繕本）「切勿
逕送上級法院」。
中    華    民    國    98    年    11    月    27    日
                                書記官  呂權芳


司法院資訊處製作；財團法人民間司法改革基金會備份。
